【裁判字號】    90,上更(一),439
【裁判日期】    901025
【裁判案由】    毒品危害防制條例
【裁判全文】
臺灣高等法院臺南分院刑事判決          九十年度上更(一)字第四三九號  黎股
      上  訴  人
      即  被  告  乙  ○  ○
      選任辯護人  蕭  敦  仁
右上訴人因違反毒品危害防制條例案件，不服臺灣嘉義地方法院八十九年度訴字第二
七四號中華民國八十九年十一月廿一日第一審判決（起訴案號：臺灣嘉義地方法院檢
察署八十九年度偵字第八三六、一一二一、一五一○、一五一四號），提起上訴，判
決後經最高法院發回更審，本院判決如左：
      主      文
原判決撤銷。
乙○○無罪。
      理      由
一、公訴意旨略以：被告乙○○基於販賣第一級毒品海洛因營利之概括犯意，連續八
    次（起訴書附表列八次犯行，檢察官誤為七次）於附表所示之時間、地點、販賣
    如附表所示金額之海洛因予如附表所示之對象，嗣於民國八十九年元月二十一日
    上午十一時五十分，經警在嘉義縣竹崎鄉○○村○○路七十六號竹崎消防分隊內
    查獲，並扣得安非他命（含袋重）三‧八公克、海洛因（含袋重）一‧五公克、
    注射針筒六支、注射針管一副、玻璃燈泡一個、美納水五瓶、帳冊三本、密封袋
    九個、橡皮管一條、填充器一副。因認被告涉犯連續販賣第一級毒品之毒品危害
    防制條例第四條第一項之罪嫌云云。
二、訊據上訴人即被告乙○○對於右揭犯罪事實否認之，辯稱「所查獲之毒品是湯榮
    財於八十九年一月十三日或十四日在雲林縣斗六市租屋處給我的，因他積欠地下
    錢莊的錢，毒品寄放在我這裡，怕被地下錢莊的人搶走，在八十九年一月十四日
    湯榮財和楊儒芳要向我借一萬元，我不借他們，發生口角，他們才誣陷我」等語
    。查公訴人認被告涉犯前開犯罪事實，係以證人簡榮利、陳貴珍、楊儒芳、湯榮
    財等人於警訊所為指證，以及扣案之帳簿影本，並破獲前，嘉義縣警察局民雄分
    局刑事組長王宏進曾於八十八年（按應係八十九年，公訴人誤書為八十八年）一
    月二十日帶同湯榮財前往查緝，王宏進並提供0000000000號行動電話
    予湯榮財聯絡使用0000000000號行動電話之被告乙○○，湯榮財在電
    話中向乙○○虛偽表示欲購買毒品，並多次談及購買方式、金額等細節，且論及
    湯榮財尚欠被告之前購買毒品欠款三千六百元（當時被告乙○○甫於附表編號八
    所示之時地販賣海洛因予簡榮利，乙○○順便載簡榮利前往梅山電信局，因此簡
    榮利亦在乙○○Ｃ六─０一四三號自小客車車上），雙方約定於梅山電信局交貨
    ，惟被告乙○○到達現場後發現其他陌生人而未停車，致使此次查緝行動未能成
    功之事實，業據證人湯榮財、簡榮利證述明確，且有民雄分局刑事組偵查員甲○
    ○之報告書、及電話通聯紀錄表在卷足憑，顯見被告乙○○確有販賣毒品之犯行
    ，又被告乙○○雖係消防隊員然其勤務不正常，常有假借吃飯、買東西等理由於
    備勤時離開隊上，離開時間由數分鐘到一、二小時不等，並因此曾由其主管長官
    朱西男簽報上級處分之事實，亦據證人朱西男到庭結證明確，且有該簽呈影本附
    卷可稽，顯見即便是上班時間，被告亦有離開隊部販毒之可能。又被告空言辯稱
    ：「簡榮利、楊儒芳、湯榮財與我有恩怨才誣陷我」，然若湯榮財與被告乙○○
    有恩怨，當無可能將上開查獲之毒品寄放於被告乙○○處，顯見被告所辯查獲之
    毒品為湯榮財所寄放之詞與事實不符。且證人陳貴珍與被告乙○○夙無恩怨，此
    為被告乙○○所自承，衡情當無誣陷被告乙○○之理，然陳貴珍亦於警訊時指證
    被告曾於附表編號五所示之時地販賣海洛因予伊，益足徵被告確有販賣毒品之犯
    行等，為其認定之依據。
三、按共同被告所為不利於己之陳述，固得採為其他共同被告犯罪證據，但此項不利
    之陳述，須無瑕疵可指，且就其他方面調查，又與事實相符者，始得採為犯罪事
    實之認定，最高法院著有判例可循。卷查：
  (一)關於湯榮財、楊儒芳於警訊、偵查中指證部分：
    1.湯某於警訊指稱，伊打呼叫器向「阿偉」（即被告）買海洛因，交易地點大都
      在古坑鄉永光村及梅山公園，共七次，每次一小包新台幣（下同）二千元，最
      後一次為八十九年一月十五日中午二點在大林鎮同濟中學交易云云（偵字第八
      三六號警卷第五頁）。於另次警訊中供稱：楊儒芳曾於八十九年一月間，透過
      伊，與伊合夥向被告買海洛因，第一次在梅山鄉海釣場，買二千元；第二次在
      雲林縣古坑鄉○○○○○段買二千元；第三次在斗六市○○路二五一巷四十八
      號旁，買二千元云云（偵字第一五一○號警卷第三頁）。偵查中供稱，向被告
      買過三次海洛因，買過四、五次安非他命，第一次買海洛因係八十八年十二月
      間，在梅山鄉一處海釣場，與楊儒芳共同向被告買二千元海洛因；第二次在雲
      林縣古坑鄉○○村○○○道路旁買二千元；第三次在斗六市○○路伊租屋處外
      面巷口買二千元海洛因。另八十九年一月十五日在大林同濟中學附近，楊儒芳
      電話卡要和被告交換海洛因，未以現金交易云云（同上偵查卷第九十六頁反面
      、第九十七頁）。所供向被告買海洛因之次數、地點及最後一次向被告買海洛
      因時、地，二次警訊與檢察官偵查中所供並不相符。
    2.楊儒芳於警訊供稱，伊透過湯榮財，由湯某向被告買海洛因，湯某第一次約八
      十九年一月七日間在梅山鄉海釣場買二千元；八十九年一月十二日在斗六市湯
      榮財住處用遠傳易付卡要換海洛因，因「阿偉」未出現，而在梅山地區碰頭云
      云（偵字第一五一○號警卷），楊某所供，透過湯某向被告買海洛因與湯某所
      供，兩人合夥買海洛因已有不同，而楊某稱有二次交易，與湯某所供三次交易
      亦有不同。另楊某偵查中所供（偵字第八三六號九七頁、九八頁），與前開同
      案湯榮財偵查中所供（同上卷九十六頁、九十七頁）固屬相同，惟與楊某自己
      在警訊所供，又不相同。且就所指在同濟中學以電話卡與被告交換海洛因部分
      ，湯某供稱，伊於八十九年一月十五日下午二時以後，以手機卡號向被告奐一
      千五百元海洛因，被告不答應等語。是關於向被告買海洛因經過，楊儒芳警訊
      、偵查所供並不相同，且與湯榮財所供亦非一致，就其中電話卡換海洛因乙節
      ，到底有無成交，湯、楊二人所述，亦南轅北轍。
  (二)關於簡榮利於警訊、偵查中所供部分：
    簡某於警訊、偵查中均供稱，八十八年十二月卅日在竹崎公園內向被告買三千元
    海洛因；八十九年一月十三日在梅山小鎮ＫＴＶ旁產業道路被告車內，向被告買
    五千元海洛因；八十九年一月廿日下午二時至三時間，在同上地點產業道路被告
    車內，向被告買二千元海洛因云云。
  (三)關於陳貴珍警訊供述部分：陳女於警訊供稱，因見報刊載被告涉嫌販賣海洛因，
    自動前來指認，伊於八十九年一月十日中午在斗六市○○路湯榮財租屋處，向被
    告買一小包一千元海洛因云云。陳女偵查中經傳喚未到庭，惟陳女既係施用毒品
    海洛因之人，對警察避之惟恐不及，會因見報而前去警局指認被告，衡諸吾人
    經驗法則，實難想像。
  (四)原審審理時，證人湯榮財、楊儒芳、簡榮利均否認曾向被告購買海洛因。簡某且
    稱，伊偵查中稱八十九年一月廿日伊與被告同車，在梅山電信局旁，被告叫伊下
    車去拿錢，但伊知道湯榮財已被警方逮捕，才未下車（偵字第八三六號卷第九十
    五頁反面），當天並非要拿毒品給湯榮財（原審卷第廿五頁反面）。伊曾向被告
    借過三次錢，分別為三千元、五千元、二千元（原審卷廿六頁反面及第一七三頁
    ）；而警訊時，供稱向被告買海洛因金額，係依被告筆記本記載金額供述（偵字
    第八三六號卷第十四頁），所指購買地點第一、二次是自己向警察說的，第三次
    是警察表示有看到伊，伊想大概是真的，伊因怕刑求才會在警訊為上開供述等語
    （原審卷第一七九頁）。被告亦稱簡某曾三次向伊借錢，分別為五千、三千、二
    千或三千、五千、二千等語（原審卷第廿八頁、一七七頁）。依卷附被告日記簿
    影本，上開數目記載於八十九年一月四日，記載方式為「利三○○○＋五○○○
    ＋二○○○」，並未有上開數目字意義為何之記，尚不足以此記載即推論被告以
    上開金額，三次販賣海洛因給簡榮利之證明。另湯榮財、楊儒芳或稱係與被告合
    資購買海洛因，由被告去買，湯、楊二人各出五千元，被告出一千元，警訊及偵
    查中所供不實在云云（原審卷第廿八頁反面）。湯榮財除再為上開供述外，另稱
    伊與被告合資買過三、四次，楊儒芳亦係合資購買，當日（按指八十九年一月廿
    日）約被告本意在還錢，伊因玩電動玩具向被告借五千元，已還部分，尚欠三千
    六百元未還，警方要伊在電話中說欲向被告買安非他命（按本件起訴被告販賣之
    毒品為海洛因），被告表示未有出賣，且被告亦未出現，當天被告開車經過電信
    局時，車上載有一人，伊曾欲向被告借款一萬元未果，借款時楊儒芳亦在場，伊
    曾與被告打架，又伊係與被告同車去向綽號「阿祥」者買毒品，但伊在車上等，
    由被告下車買云云（原審卷第六十三～六十五頁、第一○一頁）；又稱伊與楊儒
    芳合買二、三次，在梅山鄉及永光村，伊與楊某在車上等，由被告下車買，但楊
    某都有下車過，伊不知楊某下車做什麼，伊與楊儒芳合買，八十八年十一月及十
    二月共買四次，花掉伊二、三萬元，這四次被告都有去，被告每次都有為自己買
    ，被告每次買一萬元，八十九年一月廿日當天警察要伊找出一個人，伊電話被告
    時，告知被告伊很難過，請被告幫伊調貨，替伊買二千元，被告表示沒有在賣（
    原審卷第一○一～一○四頁），伊當天並非要向被告買，伊曾對警方表示上次向
    被告買，欠被告三千六百元，因當時與被告有誤會，事實上是欠打電動玩具之借
    款（原審卷第一○七頁）；合資向「葯頭」買，最後一次因與「葯頭」比較熟了
    ，所以伊亦有下車去買，買來時「葯頭」已分做三等份，購買次數中一次伊出一
    萬元，楊儒芳所出金額均與伊相同云云（原審卷第一七○頁、一七一頁）。而楊
    儒芳則供稱，八十八年十二月間，到梅山及古坑向「阿祥」買海洛因，被告及湯
    榮財都有去，各自與賣主接洽，被告未替伊與湯某買，也未買來後分給伊與湯某
    云云（原審卷第六十六頁）；共買三次，是在八十八年十二月間及八十九年一月
    間，一次在梅山、一次在古坑、一次在斗六，三人一起去，每人出的錢一樣多，
    湯某及被告有下車一次，伊三次均未下車，其他二次伊等三人均未下車，綽號「
    尖頭」者拿毒品到車子窗邊給伊等，海洛因有二次由「尖頭」分好，有一次是交
    一包，由伊等自己分，伊等三人每次出同樣錢，無何代墊情形云云（原審卷第二
    二一、二二三頁）。而被告則稱伊開車載湯、楊二人去買，各買各的，且「阿祥
    」已分裝好交伊等（原審卷第八十三頁、一七四頁）。上開證人湯榮財、楊儒芳
    關於向何人購買，湯某稱係向「阿祥」買（與被告供述相同）；楊儒芳則稱向「
    尖頭」買。而三人出資若干，所供均不一致，至於湯、楊二人是否下車與毒販接
    洽，二人供辭亦相互杆格，證人湯榮財、楊儒芳二人於原審證言，無從認為真正
    。另證人陳貴珍於原審證稱，伊曾於八十八年底在湯某住宅，見湯某與被告二人
    在吸安非他命，向被告買過一包一千元的安非他命（按被告被訴販賣之毒品為海
    洛因），但未付錢，該款項為欠款，被告表示請伊吸，事後未見過被告，被告亦
    不曾索討（原審卷第五十一頁），又稱當日湯榮財在樓下，可能沒看到被告拿海
    洛因給伊（同上卷第六十八頁，惟陳女既稱見湯、蘇二人在吸，乃向被告買，
    又稱湯某在樓下，所證顯不一致）；係刑警到伊家中，叫伊到警局去說明，伊並
    非向被告買海洛因，而是向被告索取，因當時伊沒錢，被告只拿給伊一次海洛因
    ，伊亦曾向被告索討安非他命，但沒要到云云（原審卷第二○二頁、二○三頁）
    ；又稱被告未曾賣過或拿過海洛因給伊云云（原審卷第二二八頁）。上開證人陳
    貴珍證言，忽焉取得安非他命，忽焉海洛因，又曰未曾取得海洛因，證言前後不
    一，且無何事證足認前後所證何者為真。
  (五)至於承辦警員甲○○於原審原稱「那天湯榮財與被告在電話中說什麼我不知道」
    ，又證稱「我有聽到湯榮財在去梅山電信局時，在偵防車上跟被告說要買二千元
    海洛因，被告應該是有答應，且伊等與簡榮利聊天時，簡某說當天其在被告車上
    ，湯某向被告買二千元海洛因時，被告向湯某表示，之前買還欠三千六百元未還
    ，現在還要買云云（原審卷第一○六頁），查證人個人推測之辭，不得作為證據
    ，故關於證人甲○○上開證言中所指被告應該是有答應（要賣）部分，依刑事訴
    訟法第一百六十條規定，無證據能力。而甲○○一方面證稱湯某與被告在電話中
    說什麼，伊不知道，另一方面證稱湯某向被告表示要買海洛因，前後證言矛盾
    。另關於李某所證簡榮利告以被告向湯某表示前所購買，尚欠三千六百元，現在
    還要買云云，因係轉述簡榮利談話，而簡某於偵查及原審所證，均未提及上開情
    節（偵字第八三六號卷第九十五頁反面、原審卷第廿五頁反面），則甲○○上開
    自傳聞所為證言，自亦不可採。
四、綜上所述，證人湯榮財、楊儒芳、簡榮利、陳貴珍所為曾為不利被告之證言，均
    無證據足認其等不利之證言為真正，且自被告處搜索，亦未搜得通常毒販用以販
    賣應有之工具如秤、大量密封袋等（雖扣有九個密封袋，惟上開數量不大，且被
    告稱係供己外出時施用毒品分裝所用，尚難認係供販售他人分裝用）。而扣案物
    品雖鑑定為海洛因，惟驗餘淨重僅一公克，有法務部調查局通知書在卷可考（偵
    字第八三六號卷第六六頁），亦與販毒者持有較大量毒品之情形不符，而與被告
    自承供己施用之情形相當。再公訴人所謂之帳單係日記本記載「勝５０００、兄
    欠１５０００、財欠３６００＋２０００、（塗掉後無法辨認之字跡及數目）１
    ３０００、祥３５００、利３０００＋５０００＋２０００、真１０００」，而
    上開記載文字及數字均載於八十九年一月三日、四日之處，自上開文句，實難認
    係被告販賣毒品之帳目。原審雖以上開「兄欠」、「財欠」均有欠字，而利、真
    部分則無「欠」字之記載，因認簡榮利、陳貴珍均已收取價金云云。然原審認定
    被告販售海洛因予湯、楊二人三次即八十八年十二月間五千元、二千元、二千元
    ，但上開帳單僅記載二次交易金額（即第一次尚欠三千六百元、第二次欠二千元
    ），對於另一次販售得款二千元未記載，另證人蕭元鴻於本院前審到庭結稱伊
    綽號「真仔」，曾於八十八年十二月底在台中公園路向被告借款一千元，現仍未
    還等語（本院上訴卷第九十一頁），核與帳單上「真１０００」所載相符，且該
    欄亦未有「欠」字之記載，原判決以此指為係陳貴珍向被告購買毒品之欠款，尚
    嫌無據。上開帳單，仍不足為不利被告之證明。
四、被告辯稱，簡榮利所供向伊購買海洛因之時間，正值伊在隊上執勤乙節，原審依
    簡榮利於警訊（除八十九年一月二十日之警訊筆錄外）、偵查中所證述之時間分
    別為八十八年十二月三十日某時許、八十九年一月十三日某時許及八十九年一月
    二十日下午二、三時許，而(1)八十八年十二月三十日下午三時至六時被告於竹崎
    消防分隊所排定之勤務係「防災宣導」、同日下午七時至九時所排定之勤務係「
    備勤」、同日上午十一時至十二時、下午六時至七時、下午九時至十二時所排定
    之勤務均係「待命服勤」，此三項勤務皆可外出。(2)八十九年一月十三日下午一
    時至三時所排定之勤務係「車輛保養」、同日下午六時至八時所排定之勤務係「
    備勤」、同日中午十二時至一時、下午五時至六時、八時至九時所排定之勤務均
    係「待命服勤」，此三項勤務皆可外出。(3)八十九年一月二十日被告輪休等情，
    業據證人即前竹崎分隊小隊長朱西男及隊員陳善泉於偵查中證述：「（問：待命
    服勤可否離開？）可以，但要簽出」、「（問：備勤時，他（即被告）以吃飯等
    名義離開隊上，有否確實簽出？）沒有」、「（問：防災宣導為何？）只知有簽
    出，但不知去何處調查、有無調查」、「車輛保養時間有無出去，我們無法瞭解
    」明確（偵查卷第一一六頁），並有嘉義縣消防局第三大隊竹崎分隊共同勤務分
    配表附卷可稽（偵查卷第八十八頁至第九○頁），因認簡榮利所指向被告購買海
    洛因之時間，並非如被告所言確在隊上服勤，是被告上開所辯，並不足採云云。
    徵論簡榮利證言前後不一，縱上開供證之時間為真，因關於八十八年十二月卅日
    及八十九年一月十三日兩天所供買賣時間均不明確，而證人朱西男、陳善泉就「
    待命服勤」證稱須簽出，備勤時被告以吃飯名義離開未簽出，防災宣導有簽出，
    但不知有無確實宣導，車輛保養則在隊上，但有無外出不知。由上開證人證言，
    被告雖有輪值上開勤務，固可趁機販賣毒品，但亦有可能確實依輪派勤務執行，
    證人就被告八十八年十二月卅日及八十九年一月廿日執勤情形並無何不利評價之
    證言，原審採為不利被告認定之依據，自非有據。至於八十九年一月廿日被告輪
    休，簡榮利就該日曾向被告買海洛因為不利被告證言，然其後翻異之，且無證據
    證明其不利被告部分為真正，已如前述。關於輪值勤務表部分，仍無由為不利被
    告事實認定之依據。
五、按犯罪事實應依證據認定之，無證據不得推定其犯罪事實；又不能證明被告犯罪
    者，即應諭知無罪之判決，刑事訴訟法第一百五十四條、第三百零一條第一項分
    別定有明文。又認定不利於被告之事實，須依積極證據，苟積極證據不足為不利
    於被告事實之認定時，即應為有利於被告之認定，更不必有何有利之證據；事實
    之認定，應憑證據，如未能發現相當證據，或證據不足以證明，自不能以推測或
    擬制之方法，以為裁判基礎，最高法院分別著有三十年上字第八一六號、四十年
    台上字第八六號判例可資參照。本件依卷內證人證言及證物，均不足為不利被告
    犯罪事實認定之證據，自應為有利被告之認定。原審未詳加勾稽，為被告有罪之
    判決，尚欠允當。被告上訴，執此指摘，為有理由，應撤銷原判決，以被告犯罪
    不能證明，為無罪判決之諭知。
據上論斷，應依刑事訴訟法第三百六十九條第一項前段、第三百六十四條、第三百零
一條第一項，判決如主文。
本案經檢察官蘇南桓到庭執行職務。
中    華    民    國      九十      年      十      月      二十五      日
                                  臺灣高等法院臺南分院刑事第二庭
                                      審判長法官  游    明    仁
                                            法官  蘇    重    信
                                            法官  陳    清    溪
右正本證明與原本無異。
如不服本判決，應於判決送達後十日內向本院提出上訴狀，其未敘述理由者並應於提
出上訴狀後十日內向本院補提理由書（應附繕本)。
                                      法院書記官  陳    明    芬
中    華    民    國      九十      年      十      月      二十五      日


司法院資訊處製作；財團法人民間司法改革基金會備份。
